臺灣臺中地方法院刑事判決　　　　　　　95年度易字第3306號
公　訴　人　臺灣臺中地方法院檢察署檢察官
被　　　告　己○○
　　　　　　丙○○
　　　　　　　　　　樓之2
　　　　　　　　　　現於臺灣臺中監獄執行中
上列被告等因詐欺案件，經檢察官提起公訴（95年度偵字第1812
、11898、22861號）及移送併辦（95年度偵字第26674號），本
院判決如下：
    主    文
己○○幫助連續意圖為自己不法之所有，以詐術使人將本人之物
交付，處有期徒刑肆月，如易科罰金，以銀元佰元即新臺幣玖
佰元折算壹日。
丙○○幫助連續意圖為自己不法之所有，以詐術使人將本人之物
交付，處有期徒刑陸月，如易科罰金，以銀元佰元即新臺幣玖
佰元折算壹日。
    犯罪事實
一、丙○○（更名前為李嘉晨）有竊盜、強盜前科，最近一次係
    於民國（下同）95年間因強盜案件，經臺灣高等法院臺中分
    院判處有期徒刑7年6月確定（現執行中，未構成累犯）。己○○、丙○○二人係同居男女朋友，其二人可預見不詳姓名
    之成年男子收購他人金融機構帳戶，係供從事詐欺取財等非
    法之用，竟在不違背其等本意下，基於幫助他人連續詐欺取
    財犯罪之不確定犯意，先由己○○於民國（下同）94年12月
    16日至郵局就其原即持有之大肚蔗郵局帳戶第0000000000
    0000號帳號申請電話語音服務，又於同日至臺中商業銀行南
    屯分行（下稱臺中商銀南屯分行）開立其所有之帳號第0000
    000號帳戶後，即於同日將上開二帳戶之存摺、提款卡、印
    章及密碼在臺中市○○路○段10號4樓之5居處，交予丙○○
    轉售予不詳姓名之成年人。丙○○遂承前犯意聯絡，於94年
    12月17至19日間某時，在臺中市○○路澄清醫院旁，將上開
    己○○之大肚蔗郵局帳戶、臺中商銀南屯分行帳戶，連同
    自己所有之中國國際商業銀行中正機場分行帳號第00000000
    000號帳戶、臺中商銀帳戶及郵局之存摺、提款卡、印章及
    密碼，以每本帳戶新臺幣（下同）4000元之代價，出售予不
    詳姓名之成年人。嗣該不詳姓名之成年人即與不詳姓名之人
    基於意圖為自己不法所有之概括犯意聯絡，先後為下列行為
    ：
（一）由不詳姓名之人於94年12月21日上午10時許，致電甲○○
      ，先佯稱係迪奧生化科技股份有限公司舉辦抽獎活動，甲○○抽中獎金120萬元，惟須先繳納律師費等云云，後又
      稱：須繳納手續費云云，又稱：須再補幣值差額云云，再
      稱：須繳納費用以符會員資格云云，致使甲○○陷於錯誤
      ，自同年12月21日起至23日止，依指示先後合計匯款4980
      00元至指定帳戶，其中並曾於95年12月23日依指示匯款34
      5000元至上開己○○大肚蔗郵局帳戶，並隨即遭人提領
      ，甲○○始知受騙。
（二）不詳姓名之人於94年12月23日某時，致電丁○○佯稱係丁○○友人，急需用錢云云，致使丁○○陷於錯誤，於同日
      依指示匯款100000元至指定之莊正揚帳戶（此部分由檢方
      另行偵辦）；又承前詐欺取財之概括犯意，於同年月26日
      再致電丁○○佯稱係其友人，因另有友人出車禍，須款25
      萬元云云，致丁○○陷於錯誤，於同日再匯款25萬元至上
      開己○○臺中商銀南屯分行帳戶內；該不詳姓名之人再承
      前概括犯意，於同年月27日再以電話向丁○○佯稱：需款
      50萬元，無論如何僅需再幫忙8萬元云云，致丁○○陷於
      錯誤，於同日再匯款8萬元至上開己○○臺中商銀南屯分
      行帳戶內，合計丁○○共遭詐騙金額達43萬元，其中匯入
      己○○帳戶部分達33萬元。嗣丁○○於95年2月26日遇見
      其友人，經友人告知並未借款，丁○○始知受騙。
（三）不詳姓名之人於同年12月19日11時10分許、14時許、同年
      月20日10時27分，先後多次以電話向乙○○佯稱：係其友
      人，希能借款云云，致乙○○陷於錯誤，於同年月19日12
      時許、15時許先後依指示匯款3萬元、2萬元至至上開丙○○中國國際商業銀行帳戶內，又於20日匯款1萬元至另指
      示帳戶；不詳姓名之人再承前概括犯意，於同年12月19日
      12時45分許，以電話向戊○○佯稱係其友人亟需用錢云云
      ，致使戊○○陷於錯誤，於同日匯款1萬元至上開丙○○
      中國國際商業銀行帳戶內。嗣經乙○○、戊○○向友人求
      證後，始知受騙。
    經甲○○、丁○○、乙○○、戊○○報警後，由警依匯款帳
    戶資料查獲己○○、丙○○。
二、案經臺中縣警察局烏日分局、彰化縣警察局溪湖分局報請臺
　　灣彰化地方法院檢察署呈請臺灣高等法院臺中分院檢察署令
　　轉臺灣臺中地方法院檢察署檢察官偵查起訴，復經內政部警
    政署航空警察局移送臺灣臺中地方法院檢察署檢察官移送併
    辦。
    理  由
一、訊據被告丙○○對上揭時地出售而提供帳戶之幫助詐欺取財
    犯行於偵訊及本院均坦承不諱（偵26674卷第8頁、本院卷第
    19、20、43頁），訊據被告己○○對其有將上開大肚蔗郵
    局、臺中商銀南屯分行帳戶交予丙○○固自承在卷，惟矢口
    否認有幫助詐欺犯意，辯稱：沒有同意丙○○把我的戶頭拿
    去賣掉。‥‥是丙○○向我借的，我當時不知道他要拿去做
    什麼。‥‥是丙○○拿去賣之後，告訴我，我才知道的云云
    （本院卷第39、42、45頁）。惟查：
（一）被告丙○○將被告二人所有之上開帳戶出售不詳姓名之人
      供詐欺取財使用等情，亦據被告丙○○於偵訊及本院自承
      在卷；又上揭被害人甲○○、丁○○、乙○○、戊○○遭
      詐欺取財之事實，亦據被害人甲○○、丁○○、乙○○、
      戊○○於警詢指訴綦詳，並有丁○○提出之匯款單申請書
      2份（偵4439卷第15頁）、乙○○提出之自動櫃員機交易
      明細2紙在卷可佐，被告己○○開設大肚蔗郵局之開戶
      資料、交易明細及申請使用電話語音服務申請書（偵1812
      卷第13、14、25頁）、被告己○○開設臺中商銀南屯分行
      之交易明細（偵1812卷第55頁）及開戶資料（偵4439 卷
      第12頁）、被告丙○○開設之中國國際商業銀行中正機場
      分行帳戶資料、存款印鑑卡及交易明細查詢表可稽，足認
      被告二人上開帳戶業遭不詳姓名之成年人利用為詐欺取財
      工具，且均係被告丙○○所出售予不詳姓名之成年人甚明
      。
（二）再查，被告己○○確係將其所有之上開郵局、臺中商銀南
      屯分行二帳戶交予被告丙○○之事實，亦據被告二人於本
      院自承在卷；又被告己○○亦可預見其提供上開郵局及臺
      中商銀南屯分行帳戶予被告丙○○，係供被告丙○○出售
      予不詳姓名之成年人供詐欺取財使用，仍不違背其本意，
      將自己帳戶交予被告丙○○等情，亦據被告己○○於本院
      供稱：我當時是有猜到丙○○可能是要拿去賣等語（本院
      卷第45頁），且查，被告己○○於94年12月16日同日先至
      郵局申請帳戶之電話語音服務，又至臺中商銀南屯分行申
      請開設帳戶等情，亦為被告己○○於本院自承在卷（本院
      卷第18頁），並供稱被告丙○○均有陪同前往，再該2本
      帳戶於同日即交給被告丙○○等語（本院卷第43頁），顯
      見被告己○○於94年12月16日至郵局、銀行辦理其所有上
      開帳戶相關事宜時，係應被告丙○○之要求，且被告己○○既特別前往申請設立電話語音服務之功能，顯亦知使用
      帳戶之人有須該帳戶具此功能之要求，始特別前往申請設
      立；再參以被告二人係男女同居朋友，亦據被告丙○○於
      本院陳明在卷（本院卷第20頁），衡情二人關係親密，復
      同居一室，被告丙○○自己信用正常，亦有帳戶可供自己
      使用，亦為被告己○○於偵訊所不否認（偵1812卷第60
      頁），倘被告己○○認被告丙○○要求其提供帳戶之用途
      ，係供被告丙○○私人使用，則被告丙○○使用自己帳戶
      即可，何須被告己○○提供帳戶予被告丙○○？再就被告
      己○○提供予被告丙○○之帳戶數量達2本，亦與一般正
      常使用1本即足之常情不同，顯見被告己○○應知被告丙○○於自己有帳戶可供使用下，猶要求被告己○○提供帳
      戶，且特別須具電話語音服務功能，被告己○○復因之提
      供帳戶數量非僅1本，應係知情自己所交予被告丙○○之
      帳戶，係供出售予不詳姓名之人使用，故需多本帳戶以獲
      取較多金額亦明。是被告己○○猶辯稱：沒有同意丙○○
      出售其帳戶，當時不知丙○○要拿去做什麼云云，顯非可
      採。
（三）再按刑法上之故意，分為直接故意（確定故意）與間接故
      意（不確定故意），「行為人對於構成犯罪之事實，明知
      並有意使其發生者」為直接故意。「行為人對於構成犯罪
      之事實，預見其發生而其發生並不違背其本意者」為間接
      故意；而間接故意與有認識的過失之區別，在於二者對構
      成犯罪之事實雖均預見其能發生，但前者對其發生並不違
      背其本意後者則確信其不發生。且幫助犯之成立，以行為
      人主觀上認識被幫助者正欲從事犯罪或係正在從事犯罪，
      且該犯罪有既遂之可能，而其行為足以幫助他人實現構成
      要件者，即具有幫助故意，並不以行為人確知被幫助者係
      犯何罪名為必要。至於行為人在正犯實施犯罪前為幫助行
      為者，則構成事前幫助犯。茲查：
  １衡諸常情，今日一般人至金融機關如銀行、郵局等開設帳戶
    使用，係極為方便容易且迅速之事，苟有使用金融存款帳戶
    之正當用途，自以使用其本人或可信賴之親友申請之帳戶，
    最為便利安全，且苟非具意圖以他人帳戶從事不法用途，並
    藉以逃避查緝，自無使用他人帳戶之理。是依一般人通常之
    知識、經驗，均應知任意提供自己帳戶予無信賴關係之他人
    使用，易致他人藉該帳戶取得不法犯罪所得，且欲以之隱匿
    帳戶內資金之實際取得人之身分；被告二人均係成年人，對
    此自難諉為不知，是被告二人應可預見購買帳戶之人取得帳
    戶係供他人從事不法使用。
  ２近來竊車恐嚇取財及利用「刮刮樂」等名義詐欺取財之犯罪
    類型層出不窮，該等犯罪，多數均係利用他人帳戶作為恐嚇
    取財或詐欺所得財物之出入帳戶，並經媒體廣為披載，被告
    二人縱使並不確知所提供之帳戶，係遭他人用以對被害人詐
    欺取財，亦無法確知取得帳戶之人係以何種方法於何時地為
    詐欺取財之具體內容，惟對於其所提供之上揭帳戶，將遭人
    作為詐欺取財犯行所得財物匯入及提領之工具使用，應有概
    括之認識，且可預見其發生，被告己○○竟仍同意將帳戶交
    由被告丙○○出售以提供他人使用，被告丙○○亦同意將被
    告己○○及自己之帳戶出售以提供他人使用，顯對帳戶係供
    他人取得不法犯罪所得之用，亦不違背其本意，且其無確信
    帳戶不致遭利用為犯罪之用，仍將帳戶提出，足認被告二人
    基於幫助犯罪之不確定故意。
    本件事證明確，被告二人前揭犯行堪予認定。
二、查被告己○○、丙○○二人僅參與提供金融機關帳戶予他人
    供詐欺取財使用，並無證據證明其二人有參與詐欺取財之行
    為，或有與本件詐欺取財之詐騙之人有詐欺之犯意聯絡，是
    被告二人基於幫助之意思，參與詐欺取財構成要件以外之行
    為，為幫助犯。核被告己○○、丙○○二人所為，係犯刑法
    第30條第1項、第339條第1項之幫助詐欺取財罪。再按連續
    幫助與幫助連續為不同之犯罪態樣，如基於概括犯意，多次
    幫助他人犯罪，為連續幫助，就幫助者而言，該幫助者有多
    次犯罪行為；如以一幫助行為，幫助他人連續犯罪，則為幫
    助連續，就幫助者而言，僅有一次犯罪行為。是正犯所犯多
    次詐欺取財行為，係基於概括犯意反覆為之，所犯構成要件
    相同，應成立連續詐欺取財罪，而被告二人基於幫助意思，
    一次出售而交付帳戶資料之幫助行為，應論以幫助連續詐欺
    取財既遂罪。又被告二人幫助不詳姓名之成年人犯上開詐欺
    取財罪，為從犯，依刑法第30條第2項之規定，減輕其刑。
    爰審酌被告二人同意提供帳戶供他人非法使用，助長他人犯
    罪風氣，再考被告己○○提供帳戶之數量為二帳戶，被告丙○○除販賣己○○之2本帳戶外，復連同自己之3本帳戶一同
    販賣以提供詐騙集團之人使用，惟僅其中1本帳戶有實際為
    詐騙集團之人使用，再考被害人等匯款至被告二人帳戶之金
    額，及被告二人本身未實際參與本件詐欺取財之犯行，責難
    性較小，暨被告己○○僅提供帳戶，被告丙○○除提供外，
    並負責販賣，及被告二人之各別犯後態度等一切情狀，各量
    處如主文所示之刑，並諭知易科罰金之折算標準。
三、移送併辦部分（臺灣臺中地方法院檢察署95年度偵字第2667
    4號），即被告丙○○就事實欄一之（三）之幫助連續詐欺
    犯行，雖未據檢察官起訴，惟其此部分犯行既與前開起訴並
    有罪部分具有想像競合犯之裁判上一罪關係，復經檢察官移
    送併案審理，依審判不可分原則，本院自應併予審理。
四、又查，被告行為後，刑法業已於95年7月1日修正施行，其中
    ：
（一）修正後刑法第2條第1項規定，已將新舊法律適用之「從新
      從輕」原則，改採「從舊從輕」原則，而此規定僅係規範
      行為後法律變更所生新舊法律比較適用之準據法，並非實
      體刑罰法律，自不生行為後法律變更之比較適用之問題，
      應逕行適用新法第2條第1項之規定，為「從舊從輕」之比
      較。
（二）再依修正前刑法第30 條係規定：「（第1項）幫助他人犯
      罪者，為從犯。雖他人不知幫助之情者，亦同。（第2項
      ）從犯之處罰，得按正犯之刑減輕之。」，而依修正後刑
      法第30條係規定：「（第1項）幫助他人實行犯罪行為者
      ，為幫助犯。雖他人不知幫助之情者，亦同。（第2項）
      幫助犯之處罰，得按正犯之刑減輕之。」，是95年7月1日
      施行刑法第30條幫助犯之規定，僅作文字上之修正，並無
      有利、不利之情形，最高法院95年度臺上字第6016號判決
      亦採同旨；再參照最高法院95年度臺上字第5599號判決亦
      載「若條文之修正無關乎處罰之輕，僅為其他純文字之修
      正，即非刑法第2條所指之法律有變更，自無庸依該規定
      為新舊法之比較，而應依一般法律適用原則，適用裁判時
      法。」，是本件就幫助犯之規定，應適用裁判時之修正後
      刑法第30條第1、2項之規定。
（三）被告行為後，修正後刑法已將修正前刑法第56條「連續數
      行為而犯同一之罪名者，以一罪論。但得加重其刑至二分
      之一」之規定，予以廢除，該條廢除後，該條原規定之數
      行為而犯同一之罪名者，除有接續犯之情形外，應按數罪
      併罰之原則論處，比較廢除前後刑法第56條之規定，廢除
      後之規定，並未較有利於被告，故本件應適用被告行為時
      即廢除前刑法第56條之規定予以論處。
（四）刑法第339條第1項之詐欺取財罪，罰金刑部分係處1千元
      以下罰金，依修正後刑法施行法增訂第1條之1之規定：「
      中華民國九十四年一月七日刑法修正施行後，刑法分則編
      所定罰金之貨幣單位為新臺幣。」「九十四年一月七日刑
      法修正時，刑法分則編未修正之條文定有罰金者，自九十
      四年一月七日刑法修正施行後，就其所定數額提高為三十
      倍。但七十二年六月二十六日至九十四年一月七日新增或
      修正之條文，就其所定數額提高為三倍。」及刑法第33條
      第5款修正為：「主刑之種類如下：‥‥五、罰金：新臺
      幣一千元以上，以百元計算之。」等規定觀之，依修正後
      之法律，刑法第339條第1項之詐欺取財罪所得科處之罰金
      刑最高額為新臺幣3萬元（1千元乘以30倍）、最低額為新
      臺幣1千元；而依被告行為時即修正前刑法第33條第5款規
      定之罰金最低額銀元1元計算，刑法第339條第1項之詐欺
      取財罪之罰金刑之最高額為銀元1萬元（因提高10倍）即
      新臺幣3萬元，最低額為銀元10元（因提高10倍）即新臺
      幣30元。因此，比較上述修正前、後之刑罰法律，自應以
      被告行為時即修正前刑法關於科處罰金刑之法律較有利於
      被告。
（五）修正前刑法第41條第1項前段規定：「犯最重本刑為5年以
      下有期徒刑以下之刑之罪，而受6個月以下有期徒刑或拘
      役之宣告，因身體、教育、職業、家庭之關係或其他正當
      事由，執行顯有困難者，得以1元以上3元以下折算1日，
      易科罰金。」又被告行為時之易科罰金折算標準，依修正
      前罰金罰鍰提高標準條例第2條前段（現已刪除）規定，
      就其原定數額提高為100倍折算1日，則本件被告行為時之
      易科罰金折算標準，應以銀元300元折算1日，經折算為新
      臺幣後，應以新臺幣900元折算為1日；惟修正後刑法第41
      條第1項前段規定：「犯最重本刑為5年以下有期徒刑以下
      之刑之罪，而受6個月以下有期徒刑或拘役之宣告者，得
      以新臺幣1000元、2000元或3000元折算1日，易科罰金。
      」比較修正前後之易科罰金折算標準，以修正前刑法之規
      定，較有利於被告，則應依刑法第2條第1項前段，適用修
      正前刑法第41條第1項前段規定，定其折算標準，併此敘
      明。
據上論斷，應依刑事訴訟法第299條第1項前段，刑法第2條第1項
、第30條第1項、第2項、第339條第1項、修正前刑法第56條、第
41條第1項前段，罰金罰鍰提高標準條例第1條前段、修正前罰金
罰鍰提高標準條例第2條，現行法規所定貨幣單位折算新臺幣條
例第2條，判決如主文。
中　　華　　民　　國　　96　　年　　3 　　月　　6 　　日
                       臺灣臺中地方法院刑事第十庭
                              審判長法  官 賴妙雲
                                    法  官 江奇峰
                                    法  官 黃家慧
上正本證明與原本無異。
如不服本判決，應於送達後十日內向本院提出上訴狀（須附繕
本），上訴於臺灣高等法院臺中分院。
                                    書記官 陳靖騰
中　　華　　民　　國　　96　　年　　3 　　月　　6 　　日
刑法第30條
幫助他人犯罪者，為從犯。雖他人不知幫助之情者，亦同。
從犯之處罰，得按正犯之刑減輕之。
刑法第339條第1項
意圖為自己或第三人不法之所有，以詐術使人將本人或第三人之
物交付者，處5年以下有期徒刑、拘役或科或併科1千元以下罰金
。
以前項方法得財產上不法之利益或使第三人得之者，亦同。
前二項之未遂犯罰之。
